【裁判字號】    98,訴,1662
【裁判日期】    981013
【裁判案由】    損害賠償
【裁判全文】
臺灣高雄地方法院民事判決              98年度訴字第1662號
原      告  丙○○○
被      告  甲○○○
            乙○○
上列當事人間因妨害名譽案件，經原告提起刑事附帶民事訴訟，
請求侵權行為損害賠償（97年度審簡附民字第339 號），由本院
刑事庭裁定移送前來，經本院民國98年10月1 日言詞辯論終結，
判決如下：
    主      文
被告甲○○○應給付原告新臺幣柒萬元，及自民國九十八年一月
十五日起至清償日止，按週年利率百分之五計算之利息。
被告乙○○應給付原告新臺幣伍萬元，及自民國九十八年一月十
五日起至清償日止，按週年利率百分之五計算之利息。
原告其餘之訴均駁回。
訴訟費用由被告各負擔十分之一，餘由原告負擔。
本判決第一、二項得假執行。但被告甲○○○如以新臺幣柒萬元
，被告乙○○如以新臺幣伍萬元為原告預供擔保後，得免為假執
行。
    事實及理由
一、本件原告起訴主張：被告甲○○○與乙○○係母女關係，乙
    ○○則係原告之鄰居。被告甲○○○因不滿原告之子持安全
    帽毆打被告乙○○，竟於民國97年3 月2 日18時30分許，在
    不特定人得以共見共聞之高雄市苓雅區○○○路13巷43號原
    告住處門口，以台語辱罵原告：「瘋女人在欠人幹、欠人罵
    啦，生那種垃圾兒子，俗辣、骯髒、骯髒男人啦…那就是骯
    髒啦、骯髒啦，沒有用的男人啦、垃圾啦！」、「…垃圾在
    欠人幹啦，在愛人幹啦，在欠男人給他幹啦…幹懶趴，欠男
    人幹啦…那老雞掰、老女人在騷啦，就欠人幹啦」、「想給
    人幹不會褲子脫下，叫妳先生幹，老雞掰！」、「那就是在
    騷啦，在欠人幹啦」、「那就是在欠男人幹啦，看要叫妳丈
    夫幹妳，妳褲子脫起來，讓他幹妳啦」等語；被告甲○○○
    與被告乙○○又於97年4 月17日18時56分許，由被告乙○○
    在其高雄市苓雅區○○○路13巷46號住處內表示：就是要辱
    罵原告等語後，先由被告甲○○○開啟被告乙○○住處大門
    ，在不特定人得以共見共聞之被告乙○○住處門口，以手指
    著原告住處門口，以台語辱罵：「…破雞歪、老雞歪，愛人
    幹喔…」等詞，被告乙○○隨即自屋內走出，亦在門口以台
    語辱罵原告：「瘋雞歪、老雞歪、幹妳娘」等語後，隨即進
    入屋內，被告甲○○○仍接續以台語辱罵伊：「…瘋女人、
    老女人」、「那就是垃圾啦…瘋女人…垃圾…打人女兒，垃
    圾啦」云云（下稱系爭言語）。被告2 人除不認錯持續辱罵
    外，竟於他日聚眾多人，大肆破壞原告之住所。原告因渠等
    行為，致身心受有極大折磨、人格評價遭嚴重貶損、精神焦
    慮緊張無法成眠，體重暴瘦，經精神科醫師診斷，已罹患焦
    慮性精神官能症，需長期接受治療，為求居家安全，特花費
    購買錄音錄影器材及監視器，足見精神上飽受難以撫平之痛
    苦，爰依侵權行為法律關係，請求被告應各給付原告精神慰
    撫金新臺幣（下同）50萬元而提起本件訴訟等情。並聲明求
    為判決：被告應各給付原告50萬元，及自起訴狀繕本送達翌
    日起至清償日止，按週年利率5%計算之遲延利息。
二、被告則均以：對於原告主張之事實不爭執，惟原告在刑庭分
    別要求被告甲○○○、乙○○以6 萬元及3 萬元和解，渠等
    亦有誠意和解，也籌了7 萬元，剩餘之2 萬元請求原告允許
    分期給付，但原告不同意，而原告罹患之精神官能症並非由
    於被告辱罵引起，原告購買之監視器亦非由於被告前揭辱罵
    行為始加裝，而係原告與被告乙○○之配偶互毆時已安裝等
    語，資為抗辯。並聲明：(一)駁回原告之訴。(二)如受不利之判
    決，願供擔保，聲請准予免為假執行。
三、兩造之不爭執事項及爭點：
（一）不爭執事項：
    (一)被告甲○○○與乙○○為母女，而被告乙○○為原告之鄰
      居。
    (二)原告曾無故遭被告乙○○之夫殺害未遂，案經臺灣高雄地
      方法院檢察署（下稱高雄地檢）檢察官以殺人未遂起訴在
      案；原告之子亦因該刑案，與被告2 人理論而發生互毆爭
      執。
    (三)被告2 人之前揭辱罵原告之事實，經高雄地檢檢察官偵查
      後認渠等涉犯妨害名譽罪嫌，以該署97年度偵字第25480
      號聲請簡易判決處刑書，向本院聲請簡易判決處刑，並經
      本院97年度審簡字第7367號刑事判決分別判處被告甲○○
      ○應執行拘役60日、被告乙○○拘役40日在案。
    (四)被告甲○○○曾於97年3 月2 日18時30分許，另被告甲○
      ○○、乙○○尚另於97年4 月17日18時56分許，有對原告
      辱罵上述言語之事實。
    (五)兩造對彼此之學經歷及工作均不爭執。
（二）爭點：原告請求被告給付之精神慰撫金數額以若干為適當
      ？
四、本院之判斷：
    原告主張被告公然辱罵之前揭事實，為被告所不爭執，並有
    相關刑事案卷在卷可參。又被告因妨害原告名譽，並經本院
    以97年度審簡字第7367號判決判處被告甲○○○應執行拘役
    60日、乙○○拘役40日，如易科罰金，以新台幣1,000 元折
    算1 日等情，亦有該刑事判決在卷可稽（見本院卷第5 頁）
    。是本件應審酌者厥為原告請求被告給付之精神慰撫金數額
    應以若干為適當？
  (一)按因故意或過失，不法侵害他人之權利者，負損害賠償責任
    ；又不法侵害他人之身體、健康、名譽、自由、信用、隱私
    、貞操，或不法侵害其他人格法益而情節重大者，被害人雖
    非財產上之損害，亦得請求賠償相當之金額，民法第184 條
    第1 項前項、第195 條第1 項前段分別定有明文。另按名譽
    有無受損害，應以社會上對個人評價是否貶損作為判斷之依
    據，苟其行為足以使他人在社會上之評價受到貶損，不論其
    為故意或過失，均可構成侵權行為，其行為不以廣佈於社會
    為必要，僅使第三人知悉其事，亦足當之（最高法院90年臺
    上字第646 號判例意旨參照）。查本件被告甲○○○於97年
    3 月2 日18時30分許，及被告甲○○○、乙○○於97年4 月
    17日18時56分許公然以「瘋女人、欠人幹、老雞掰」等系爭
    言語辱罵原告，衡諸一般社會通念，被告對原告所為之輕蔑
    粗言表示，已足使原告在精神上、心理上感受到難堪，且使
    原告在社會上之評價受到貶損。原告主張其名譽因被告前開
    言詞而受損，且情節重大，洵為有據，依上開規定，被告等
    即應對原告負侵權行為損害賠償之責。
  (二)本件原告雖主張其因被告之辱罵行為，造成其身心受損，精
    神焦慮無法成眠，經醫師診斷後以罹患焦慮性精神官能症，
    須長期接受治療。然被告業已否認係由前開辱罵行為致造成
    原告罹患精神官能症，從而，原告自應就其罹患精神官能症
    與被告之辱罵行為間具有因果關係負舉證責任。雖原告提出
    診斷證明書、醫療收據等為證，惟單由原告所提出之診斷證
    明書，僅能證明原告應確罹患焦慮性精神官能症，惟無由遽
    認其成因。另本院曾依職權函詢高雄市立凱旋醫院原告之相
    關病情，固據凱旋醫院函覆本院之結果為：「根據病歷之記
    載，個案自述97年2 月份時社區搬來一位鄰居，個案與其發
    生衝突後，個案家中監視器被破壞，並覺得受威脅，因而產
    生焦慮、睡眠不佳、食慾不佳等狀況。經診所醫師診視，服
    用藥物仍有害怕感覺，故個案於97年7 月16日因失眠及害怕
    的感覺而初次前來本院門診治療，最後一次是97年9 月10日
    ，當時紀錄症狀包括半夜易驚醒、心情低落、想哭、擔心訴
    訟之問題等。」有高雄市立凱旋醫院高市凱醫成字第098000
    49 65 號函及其病歷附卷可應（見本院卷第26至30頁），惟
    精神疾病之成因多端，且觀諸上開診斷證明書及高雄市立凱
    旋醫院函文之記載，其病歷上之記錄皆係個案即原告求診時
    之自述，亦即為原告於就醫時自陳其自身之感受，非經醫生
    診療及判斷之結果，而原告亦未提出其他證據足證其罹患精
    神官能症與被告之辱罵行間存有因果關係，準此以觀，自難
    謂原告所罹患之精神官能症即係肇因於被告之辱罵行為，是
    原告此部分之主張，尚非可採。
  (三)次按名譽被侵害者，關於非財產上之損害，加害人雖亦負賠
    償責任，但以相當之金額為限，所謂相當，自應以實際加害
    情形與其名譽影響是否重大，及被害者之身份地位與加害人
    經濟狀況等關係定之（最高法院47年台上字第1221號判例意
    旨參照）。又按慰撫金數額之認定，除依被害人所受身體上
    及精神上痛苦程度，及所造成之影響二者予以衡量外，尚須
    斟酌雙方之身份資力與加害之程度及各種情形，予以核定。
    被告2 人既分別有上開原告所主張之侵害名譽之事實，且情
    節重大，縱不能認原告所罹患之焦慮性精神官能症為被告2
    人上開行為所造成，被告仍應對原告負侵權行為之損害賠償
    責任，已如前述。查原告為國小畢業，家管無收入，為被告
    所不爭執，名下有4 筆財產約值1 百多萬元，有本院98年8
    月13日準備程序筆錄及本院依職權調閱之稅務電子閘門財產
    所得調件明細表在卷可參（見本院卷第37頁、第10至12頁）
    ，應可認定；被告甲○○○為國小畢業，無工作亦無收入，
    名下有房屋及土地各一筆值1 百多萬元；被告乙○○為高職
    畢業，目前為代班清潔工，每月收入約1 萬5 千元，名下無
    財產，皆為原告所不爭執，此亦有本院98年8 月13日準備程
    序筆錄及稅務電子閘門財產所得調件明細表在卷可考（見本
    院卷第37頁、第13至18頁），亦堪認定。本院審酌兩造之身
    份、地位、經濟狀況、被告以穢言辱罵之加害情形、原告名
    譽影響程度、所受精神上之痛苦，且原告主張其因而有身心
    受有重大損害，此亦為被告所不爭執等一切情狀，認原告得
    請求被告甲○○○及乙○○賠償之慰撫金，分別以7 萬元及
    5 萬元為適當；逾此數額之請求，則屬無據。
五、綜上所述，原告依侵權行為之法律關係，請求被告甲○○○
    給付7 萬元，而請求被告乙○○給付5 萬元，及自刑事附帶
    民事起訴狀繕本送達之翌日即98年1 月15日起至清償日止按
    年息5%計算之利息，為有理由，應予准許；逾此範圍之請求
    ，為無理由，均應予以駁回。又本件原告勝訴部分，所命給
    付之金額未逾50萬元，應依民事訴訟法第389 條第1 項第5
    款規定，依職權宣告假執行。而被告等亦均陳明願供擔保，
    請准宣告免為假執行，經核就原告勝訴部分，並無不合，爰
    酌定相當之金額准許之。
六、本件事證已臻明確，兩造其餘陳述及攻擊防禦方法經本院斟
    酌後認均不影響本判決之結果，爰不再逐一詳予論述，附此
    敘明。
據上論結，本件原告之訴為一部有理由，一部無理由，依民事訴
訟法第79條、第389 條第1 項第5 款、第392 條第2 項，判決如
主文。
中    華    民    國    98    年    10    月    13    日
                      民事第六庭法  官  李怡諄
正本係照原本作成。
如不服本判決，應於送達後20日內，向本院提出上訴狀並表明上
訴理由，如於本判決宣示後送達前提起上訴者，應於判決送達後
10日內補提上訴理由書（須附繕本）。
中    華    民    國    98    年    10    月    13    日
                                書記官  陳建琪


司法院資訊處製作；財團法人民間司法改革基金會備份。
